【裁判字號】    85,簡上,84
【裁判日期】    891206
【裁判案由】    拆屋還地
【裁判全文】
臺灣高雄地方法院民事判決  八十五年度簡上字第八四號
    上  訴  人    戌○○
    被      告    宇  ○
                  天○○
                  地○○
                  酉○○
                  亥  ○
                  Ｅ  ○
                  Ｂ○○
                  玄○○
                  Ｄ○○
                  Ｃ○○
                  Ｆ○○○
                  Ａ○○
                  巳○○
                  卯○○
                  辰○○
                  午○○
                  未○○
                  戊  ○
                  壬○○
                  癸○○
                  辛○○
                  庚○○
                  Ｇ○○
                  寅○○
                  丑○○
                  黃○○
                  宙○○
                  子○○
                  甲○○
                  丁○○
                  乙○○
                  丙○○
                  己○○○
    被上訴人      申○○
    訴訟代理人    張榮作律師
    複代理  人    呂富田律師
                  曾清山律師
右當事人間請求拆屋還地事件，上訴人對於中華民國八十五年一月三十一日本院岡山
簡易庭八十四年度岡簡字第七三四號第一審判決提起上訴，本院判決如左：
    主      文
上訴駁回。
被告宇○、天○○、地○○、酉○○、亥○、Ｅ○、Ｂ○○、玄○○、Ｄ○○、Ｃ○○、Ｆ○○○、Ａ○○、巳○○、卯○○、辰○○、午○○、李麗英、戊○、壬○○
、癸○○、辛○○、庚○○、Ｇ○○、寅○○、丑○○、黃○○、宙○○、子○○、
甲○○、何麒草、何麒成、何麒勇、己○○○，應與上訴人戌○○共同將坐落高雄縣
彌陀鄉○○段一七七地號（重劃前為高雄縣彌陀鄉○○段第七一號）土地，如附圖所
示藍色部分面積０．０００五公頃之建物及地上物拆除，將基地交還被上訴人。
第一、二審訴訟費用由上訴人戌○○、被告宇○、天○○、地○○、酉○○、亥○、
Ｅ○、Ｂ○○、玄○○、Ｄ○○、Ｃ○○、Ｆ○○○、Ａ○○、巳○○、卯○○、辰
○○、午○○、李麗英、戊○、壬○○、癸○○、辛○○、庚○○、Ｇ○○、寅○○
、丑○○、黃○○、宙○○、子○○、甲○○、何麒草、何麒成、何麒勇、己○○○
，負擔五分之一，餘由上訴人負擔。
    事      實
甲、上訴人方面：
  一、聲明：(一)原判決廢棄。(二)被上訴人在第一審之訴及假執行之聲請駁回。(三)第一
      、二審訴訟費用由被上訴人負擔。
  二、陳述：上訴人宇○、天○○、地○○、酉○○、亥○、Ｅ○、Ｂ○○、玄○○
      、Ｄ○○、Ｃ○○、Ｆ○○○、Ａ○○、巳○○、卯○○、辰○○、午○○、
      李麗英、戊○、壬○○、癸○○、辛○○、庚○○、Ｇ○○、寅○○、丑○○
      、黃○○、宙○○、子○○、甲○○、何麒草、何麒成、何麒勇、己○○○，
      未於言詞辯論期日到場，亦未提出書狀作何聲明或陳述。另上訴人戌○○所為
      之陳述，除與原審判決書所載者相同茲予引用外，補稱：
    (一)原審法院判決上訴人敗訴，乃以岡山地政事務所土地複丈成果圖，為唯一論據
      ，惟查岡山地政事務所複丈成果圖與實際使用土地情形差距甚大，恐有誤測之
      疑。
    (二)上訴人日前所使用之土地，從日據時代迄今五、六十年，與被上訴人之土地均
      是以現有之既成巷道為界，雙方從無爭執。現在雙方所使用之土地，乃是雙方
      之上一代依協議產生之結果，即上訴人雖有佔用被上訴人之部分土地，惟上訴
      人之父親郭吉曾與七十三、七十四地號土地所有人各出資當時之幣值二元，購
      買原張成所有坐落彌陀鄉○○段之六五地號土地約五十三平方公尺的土地與被
      上訴人之父親張服交換，此乃為附近年老一輩之人所共知，並有六五地號原所
      有人張成之子張舜及鄰居張源可為作證。故縱然上訴人有占用被上訴人之土地
      ，因有互易之事實，上訴人亦有權使用系爭之土地。
    (三)又因有互易之事實，故雙方之土地即以互留之既成巷道為界線，郭吉及張服均
      承認此一事實，故在郭吉蓋建被上訴人所指之建物時，當時張服亦知此事實，
      而並無異議，故依民法第七百九十六條規定，被上訴人亦不得請求拆屋還地。
    (四)被上訴人所指佔用其土地之建物為上訴人之父郭吉所建造，並非上訴人所有，
      故被上訴人僅以上訴人為被告，其訴訟程序上之當事人即不適格。
  三、證據：援用原審之立證方法，另提出彌陀鄉○○段之六五地號土地謄本、戶籍
      謄本各一份為證。
乙、被上訴人方面：
  一、聲明：
    (一)上訴人之上訴，除坐落高雄縣彌陀鄉○○段一七七地號土地如臺灣省政府地政
      處土地測量局八五地測二字第二五七七一號附圖所示藍色部分面積0．000五公
      頃之建物及地上物部分外，均駁回。
    (二)上訴人戌○○及被告宇○、天○○、地○○、酉○○、亥○、Ｅ○、Ｂ○○、
      玄○○、Ｄ○○、Ｃ○○、Ｆ○○○、Ａ○○、巳○○、卯○○、辰○○、午
      ○○、李麗英、戊○、壬○○、癸○○、辛○○、庚○○、Ｇ○○、寅○○、
      丑○○、黃○○、宙○○、子○○、甲○○、何麒草、何麒成、何麒勇、己○○○，應共同將坐落高雄縣彌陀鄉○○段一七七地號土地，如臺灣省政府地政
      處土地測量局八五地測二字第二五七七一號附圖所示，藍色部分面積0．000五
      公頃之建物及地上物拆除，並將該部分土地交還被上訴人。
    (三)第二審訴訟費用由上訴人及被告負擔。
  二、陳述：除與原審判決書所載者相同茲予引用外，補稱：
    (一)查八十五年度簡上字第八十四號返還土地事件，緣第一審判決引用高雄縣岡山
      地政事務所土地複丈成果圖，判決上訴人應拆除０．００３４公頃之建物及地
      上物，並將該部分土地返還被上訴人，惟上訴人卻又於第二審中主張，依第二
      審中臺灣省政府地政處土地測量局八五地測二字第二五七七一號附圖所示藍色
      部分面積0．000五公頃之建物，乃是其先父郭吉所建築，故應由郭吉之繼承人
      共有（按原判決之０．００３４公頃包括藍色部分面積0．000五公頃）。因就
      該部分之訴訟標的，須對郭吉之繼承人合一確定，故而被上訴人乃依民事訴訟
      法第四百四十六條但書規定，追加被告宇○、天○○、地○○、酉○○、亥○
      、Ｅ○、Ｂ○○、玄○○、Ｄ○○、Ｃ○○、Ｆ○○○、Ａ○○、巳○○、卯
      ○○、辰○○、午○○、李麗英、戊○、壬○○、癸○○、辛○○、庚○○、
      Ｇ○○、寅○○、丑○○、黃○○、宙○○、子○○、甲○○、何麒草、何麒
      成、何麒勇、己○○○等三十三人為當事人。另本案系爭土地之地號由高雄縣
      彌陀鄉○○段第七一號重劃變更為高雄縣彌陀鄉○○段第一七七號，且先前被
      上訴人之答辯聲明不夠完備，從而被上訴人爰更正答辯之聲明如上，且被上訴
      人此次更正法律上之陳述，非屬訴之變更，無庸得上訴人同意，併為補充說明
      。
    (二)按上訴人戌○○並不否認其占用被上訴人土地，且經台灣省測量大隊測量完畢
      ，上訴人確係越界占用被上訴人之土地達六十五平方公尺無訛。惟上訴人戌○○主張，其父郭吉曾另購買原第三人張成所有約五十三平方公尺之土地與被上
      訴人之父張服互易，然上訴人戌○○對此卻一直無法提出相關證據證明，且依
      常理推斷，如上訴人戌○○此項主張為真，為何其於第一審從未主張，而上訴
      人之父郭吉為何從未向被上訴人之父張服要求移轉所有權登記，顯見此事乃是
      上訴人戌○○於第一審敗訴後所捏造，不足採信。另上訴人主張適用民法第七
      百九十六條越界建築之規定，然被上訴人之父張服於上訴人之父郭吉建造系爭
      土地上之建物時，並不知郭吉有越界建築之情形，從而上訴人戌○○是項主張
      亦有不當。
    (三)本案上訴人戌○○其所有之建物無權占用被上訴人之土地，業經高雄縣岡山地
      政事務所及臺灣省測量大隊測量完畢並加以證實，惟上訴人戌○○卻無意返還
      ，一再改變於庭上之供詞，致令訴訟拖延，實有不當。而被上訴人依民法第七
      百六十七條之規定，請求上訴人拆除地上建物及地上物，並交還土地於被上訴
      人，顯屬正當，為此狀請鈞院鑒核，賜判決如變更後答辯之聲明，以保權益。
  三、證據：援用原審之立證方法。
丙、本院依上訴人之聲請履勘現場，並囑託臺灣省政府地政處土地測量局派員測量，
    製有勘驗筆錄及勘測成果圖附卷。
    理      由
一、本件被告宇○、天○○、地○○、酉○○、亥○、Ｅ○、Ｂ○○、玄○○、Ｄ○○、Ｃ○○、Ｆ○○○、Ａ○○、巳○○、卯○○、辰○○、午○○、李麗英、
    戊○、壬○○、癸○○、辛○○、庚○○、Ｇ○○、寅○○、丑○○、黃○○、
    宙○○、子○○、甲○○、何麒草、何麒成、何麒勇、己○○○，經合法通知，
    未於言詞辯論期日到場，核無民事訴訟法第三百八十六條所列各款之情形，爰依
    被上訴人聲請，由其一造辯論而為判決。
二、按訴狀送達後，原告不得將原訴變更或追加他訴。但該訴訟標的對於數人必須合
    一確定時，追加其原非當事人之人為當事人者，不在此限，民事訴訟法第二百五
    十五條第一項第五款定有明文。又於第二審程序，訴之變更或追加，非經他造同
    意，不得為之。但第二百五十五條第一項第二款至第六款情形，不在此限，同法
    第四百四十六條第一項亦有明文。又繼承人有數人時，在分割遺產前，各繼承人
    對於遺產全部為公同共有，民法第一千一百五十一條具有規定。遺產既係公同共
    有，凡公同共有人，就公同權利起訴或被訴者，乃屬固有之必要共同訴訟，即其
    訴訟標的之法律關係，對於共同訴訟之各人，必須合一確定。本件系爭坐落高雄
    縣彌陀鄉○○段一七七地號（重劃前為高雄縣彌陀鄉○○段第七一號）土地，如
    附圖所示藍色部分面積0．000五公頃之地上建物，係上訴人之父郭吉所建造，郭
    吉業已死亡，為上訴人所自承，因之，本件被上訴人於第二審程序追加原非當事
    人之郭吉之繼承人即被告宇○等三十三人，揆諸上開說明，自屬合法，應予准許
    。
三、本件被上訴人起訴主張坐落高雄縣彌陀鄉○○段一七七地號（重劃前為高雄縣彌
    陀鄉○○段第七一號）土地為原告所有，被告未經原告之同意，擅自占用如附圖
    所示虛線（即紅、黃、藍色部分）面積０．００三四公頃，建築房屋及栽種果樹
    ，迭經交涉，均置之不理，為此依民法第七百六十七條之規定，請求上訴人拆除
    地上建物及地上物，將基地交還被上訴人等語。上訴人則以並未占用被上訴人之
    土地，岡山地政事務所僅就被上訴人之土地為測量，並未就上訴人之土地予以施
    測，被上訴人之請求無理由等語，資為抗辯。
四、查系爭高雄縣彌陀鄉○○段一七七地號（重劃前為高雄縣彌陀鄉○○段第七一號
    ）土地為被上訴人所有，如附圖所示藍色部分面積０．０００五公頃之建物，為
    上訴人之父郭吉所建築等情，業據被上訴人提出土地及建物登記謄本為證，且為
    兩造所不爭執，復經本院覆勘現場屬實，並囑託臺灣省政府地政處土地測量局派
    員會同測量，製有勘驗筆錄及複丈成果圖在卷可憑，堪信為真實。
五、按所有人對於無權占有或侵奪其所有物者，得請求返還之；對於妨害其所有權者
    ，得請求除去之，民法第七百六十七條前段、中段定有明文。又「甲之土地被乙
    無權占有建造房屋，甲於乙死亡後，向乙之繼承人丙、丁請求拆屋還地，第一審
    法院認為甲之請求有理由，判決丙、丁共同拆屋還地，嗣丙、丁上訴中抗辯，乙
    之繼承人除丙、丁外尚有『戊』存在，甲僅對其二人起訴，請求拆屋還地，不應
    准許。甲乃追加戊為共同被告請求戊與兩、丁共同拆屋還地，二審認為其追加合
    法，其請求亦有理由，第二審法院應就丙、丁上訴部分駁回上訴，並命追加被告
    戊與丙、丁共同拆屋還地」（最高法院八十六年度第五次民事庭會議決議參照）
    。本件被上訴人依所有權之法律關係請求上訴人及被告等拆屋還地，依兩造之陳
    述，本件兩造之爭點在於上訴人是否有占用被上訴人之系爭土地﹖若有，其面積
    為何﹖及上訴人之父郭吉是否曾另購買第三人張成所有約五十三平方公尺之土地
    與被上訴人互易﹖就上開爭點，本院審酌如次：
  (一)本件上訴人戌○○及被告等所有之建物無權占用被上訴人之土地，業經原審於八
    十四年九月十八日囑託高雄縣岡山地政事務所實施測量鑑定，上訴人及被告等之
    建物確有占用被上訴人所有高雄縣彌陀鄉○○段一七七地號（重劃前為高雄縣彌
    陀鄉○○段第七一號）土地內如附圖所示虛線（即紅、黃、藍色部分）面積０．
    ００三四公頃，此有高雄縣岡山地政事務所土地複丈成果圖一份附於原審卷內可
    稽。上訴人於本院審理中，復請求再予測量鑑定，經本院囑託臺灣省政府地政處
    土地測量局派員測量，依其所製鑑定圖顯示，上訴人確仍占用被上訴人所有高雄
    縣彌陀鄉○○段一七七地號（重劃前為高雄縣彌陀鄉○○段第七一號）如附圖所
    示虛線（即紅、黃、藍色部分）面積０．００三四公頃之土地，此亦有臺灣省政
    府地政處土地測量局八十五年十二月四日鑑定圖在卷足憑。上訴人就此仍執陳詞
    ，空言置辯，顯不足採。
  (二)按當事人主張有利於己之事實者，就其事實有舉證之責任，民事訴訟法第二百七
    十七條定有明文。又民事訴訟如係由原告主張權利者，應先由原告負舉證之責，
    若原告先不能舉證，以證實自己主張之事實為真實，則被告就其抗辯事實即令不
    能舉證，或其所舉證據尚有疵累，亦應駁回原告之請求（最高法院十七年度上字
    第九一七號判例參照）。再以無權占有為原因，請求返還土地者，占有人對土地
    所有權存在之事實無爭執，而僅以非無權占有為抗辯者，土地所有權人對其土地
    被無權占有之事實無舉證責任，占有人自應就其取得占係有正當權源之事實證明
    之（最高法院七十二年度台上字第一五五二號、八十五年度台上字第一一二○判
    決參照）。本件上訴人另辯稱「上訴人之父郭吉曾另購買第三人張成所有約五十
    三平方公尺之土地與被上訴人互易，又因有互易之事實，故雙方之土地即以互留
    之既成巷道為界線，郭吉及被上訴人之父張服均承認此一事實，故在郭吉建築系
    爭建物時，張服亦知此事實，而並無異議，故依民法第七百九十六條規定，被上
    訴人亦不得請求拆屋還地」等語。惟查，上訴人於本院審理中亦自陳均無法證明
    確有土地互易，及被上訴人之父張服知悉上訴人之父郭吉越界建築，而無異議之
    情事（見本院八十六年十二月二十三日準備程序筆錄），是上訴人上開所辯，仍
    不足採。
  (三)綜上，被上訴人依所有權之法律關係，請求上訴人及被告等無權占用部分之建物
    及地上物拆除以除去其妨害，並將占有之基地交還原告，揆諸上開說明，洵屬正
    當，應予准許。
六、綜上所述，本件被上訴人主張「上訴人及被告等，未經被上訴人之同意，擅自占
    用如附圖所示虛線（即紅、黃、藍色部分）面積０．００三四公頃，建築房屋及
    栽種果樹」為可採，上訴人所辯均為無可取。從而，被上訴人依所有權之法律關
    係，請求上訴人及被告宇○、天○○、地○○、酉○○、亥○、Ｅ○、Ｂ○○、
    玄○○、Ｄ○○、Ｃ○○、Ｆ○○○、Ａ○○、巳○○、卯○○、辰○○、午○○、李麗英、戊○、壬○○、癸○○、辛○○、庚○○、Ｇ○○、寅○○、丑○○、黃○○、宙○○、子○○、甲○○、何麒草、何麒成、何麒勇、己○○○，
    應將坐落高雄縣彌陀鄉○○段一七七地號（重劃前為高雄縣彌陀鄉○○段第七一
    號）土地，如附圖所示虛線（即藍色、黃色、紅色）部分面積０．００三四公頃
    之建物及地上物拆除，將基地交還被上訴人為有理由，應予准許。是則原審判決
    上訴人應將坐落高雄縣彌陀鄉○○段第七一號土地內，如附圖所示虛線（即藍色
    、黃色、紅色）部分面積０．００三四公頃之建物及地上物拆除，並將該部分之
    土地交還被上訴人為有理由，應予准許。上訴意旨指摘原判決不當，求予廢棄改
    判，為無理由，應予駁回其上訴。惟原審所欠缺命被告等與上訴人共同拆屋還地
    部分，則另由本院判決如主文第二項，以補第一審判決所命給付之不足，併此敘
    明。
七、因本案事證已臻明確，兩造其餘主張陳述及所提之證據，均毋庸再予審酌，附此
    敘明。
八、據上論結，本件上訴為無理由，依民事訴訟法第四百三十六條之一第三項、第四
    百四十九條第二項、第七十八條、第八十五條第一項前段、第四百六十三條、第
    三百八十五條第一項前段，判決如主文。
中    華    民    國    八十九    年    十二      月          六        日
                                  臺灣高雄地方法院民事第二庭
                                      審判長法  官  謝  靜  雯
                                            法  官  黃  國  川
                                            法  官  陳  信  伍
右為正本係照原本作成。
本判決不得上訴。
中    華    民    國    八十九    年    十二      月          六        日
                                            書記官  李  梅  芬


司法院資訊處製作；財團法人民間司法改革基金會備份。
